【裁判字號】    94,訴,225
【裁判日期】    951027
【裁判案由】    分割共有物
【裁判全文】
臺灣苗栗地方法院民事判決               94年度訴字第225號
原      告  甲○○
                      號
被      告  丁○○
            乙○○
            丙○○
上列當事人間分割共有物事件，本院於民國95年10月17日言詞辯
論終結，判決如下：
    主  文
兩造共有坐落苗栗縣卓蘭鎮○○段二八地號土地，應按如附圖方
案一所示之方法分割：28部分面積一五三五點七八平方公尺分歸
被告丙○○取得，28－A001部分面積一六○二點五八平方公尺分
歸被告乙○○取得，28－A002部分面積一九八五點五二平方公尺
分歸被告丁○○取得，28－A004部分面積一七○七點九三平方公
尺分歸原告取得。
訴訟費用由被告丁○○、乙○○、丙○○各負擔四分之一，餘由
原告負擔。
    事實及理由
一、被告乙○○、丙○○經合法通知，均未於最後言詞辯論期日
    到場，核無民事訴訟法第386 條各款所列情形，爰依原告之
    聲請，由其一造辯論而為判決。
二、原告起訴主張：
  (一)坐落苗栗縣卓蘭鎮○○段28地號土地（下稱系爭土地）為兩
    造所共有，原告、被告3 人之應有部分均為4 分之1 。茲因
    系爭土地依法並無不能分割之情事，兩造亦無不分割之約定
    ，兩造雖曾商議分割，然因被告丁○○就分割方案有意見而
    無法達成協議，為此爰依民法第823 條規定訴請分割系爭土
    地。
  (二)依原告之分割方案（附圖方案一），被告乙○○、丙○○分
    得部分係其等現使用之範圍，另系爭土地中間之道路，北邊
    分歸被告乙○○，中半段係被告丁○○、乙○○各一半，下
    半段係原告、被告乙○○各一半，中半段與下半段則以道路
    扣除北邊被告乙○○分得部分後之中心點為界，如此原告分
    得部分方有道路可供出入，如依被告丁○○之分割方案（附
    圖方案二），原告分得部分未臨道路，出入極為不便，故非
    可採。並聲明：如主文第1 項所示。
二、被告之抗辯：
  (一)被告丁○○部分：
  1.同意分割，但不同意原告之分割方案（附圖方案一），依該
    方案其必須將部分現有地上鐵絲棚架、果樹移除，且其會分
    到駁崁上之土地而無法耕作。
  2.其主張之分割方案（附圖方案二）與各共有人現分管之範圍
    相同，且沒有原告分割方案上開缺點，又原告可以系爭土地
    南邊之水泥走道連接至系爭土地中間之道路，自應較為可採
    。
  (二)被告乙○○、丙○○部分：
    其等均未於最後言詞辯論期日到場，先前到庭時則表示：同
    意分割，原告、被告丁○○之分割方案中其等分得之部分皆
    與使用現狀相同，僅原告、被告丁○○分得之部分不同而有
    所爭議，不論採何人之分割方案其等均無意見。
三、兩造不爭執之事項：
  (一)系爭土地為原告、被告丁○○、乙○○、丙○○所共有，應
    有部分均各為4 分之1 。
  (二)兩造就系爭土地並無不分割之約定，且均同意分割系爭土地
    。
四、按各共有人，得隨時請求分割共有物。但因物之使用目的不
    能分割或契約定有不分割之期限者，不在此限；共有物之分
    割，依共有人協議之方法行之，分割之方法不能協議決定者
    ，法院得依任何共有人之聲請，以原物分配於各共有人，民
    法第823 條第1 項、第824 條第1 項、第2 項第1 款分別規
    定甚明。查本件系爭土地地目為「田」，使用地類別為農牧
    用地，有土地登記謄本在卷可按（見卷第4 頁），依其使用
    目的並非不能分割，且兩造就系爭土地並未定有不分割之特
    約，從而，原告訴請裁判分割系爭土地，洵屬有據，應予准
    許。
五、再按法院裁判分割共有物定其分配時，應兼顧全體共有人之
    利益，符合公平原則，斟酌各共有人之利害關係並共有物之
    性質、價格、利用價值及經濟效用決定之（最高法院84年台
    上字第1538號判決參照），又分割之共有物，若共有人原已
    訂有分管之契約，並經劃定範圍，由各共有人分別占有予以
    使用者，法院為裁判之分割時，固宜顧及之，然不得因此據
    為決定分割方法之唯一標準（最高法院74年台上字第2236號
    判決參照）。經查：
  (一)系爭土地中間坐落一條可供汽車通行之南北走向道路，道路
    以東係被告乙○○、丙○○使用，被告乙○○使用部分坐落
    一棟一層樓水泥房屋，道路以西部分除被告乙○○使用東北
    角一部份，其餘則為原告、被告丁○○所使用，最南處則坐
    落一條寬約1.5 公尺之水泥走道，原告使用之土地與被告丁○○使用之土地間存在一駁崁，一般高低落差約數十公分，
    最大高低落差約110 公分，而被告丁○○使用之土地中間亦
    存在一駁崁，最大高低落差約60公分，另兩造均在系爭土地
    上種植果樹等情，業經本院履勘現場屬實，並囑託苗栗縣大
    湖地政事務所派員測量，有勘驗筆錄、現場圖、現場照片及
    複丈成果圖在卷可憑（見卷第48至59、97至108 頁）。
  (二)是以本件如採被告丁○○之分割方案（附圖方案二），則被
    告丁○○分得之28－A009部分土地固有極大範圍可與系爭土
    地中間之南北走向道路相接，極其便利，且毋須變更現狀，
    然原告分得之28－A010部分土地則僅能藉最南處之水泥走道
    與外界相通，該水泥走道寬約1.5 公尺，雖可讓人通行，然
    無從供較大型之農業機具通過，對原告欲開發、利用土地甚
    為不便，其分得土地價值因而有減損之虞。反之，本件如採
    原告之分割方案（附圖方案一），原告分得之28－A004部分
    土地、被告丁○○分得之28－A002部分土地均有相當範圍可
    與系爭土地中間之南北走向道路相接，原告利用土地之便利
    性因而大為提升，就被告丁○○欲利用土地而言亦甚便利，
    而原告、被告丁○○分得土地之臨路寬度相當，對其等言之
    應屬公平。
  (三)被告丁○○雖稱：如採原告之分割方案（附圖方案一），其
    須搬離部分地上鐵絲棚架、果樹，另其會分到駁崁上之土地
    而無法耕作等語。然被告丁○○現使用之土地中間亦存在一
    駁崁，最大高低落差約60公分等情，此經本院勘驗現場明確
    而如前述，且該駁崁兩旁均仍種有果樹，有照片1 幀在卷可
    考（見卷第106 頁），是系爭土地上縱有駁崁，應不甚影響
    果樹之種植，被告丁○○所稱土地因此不能耕作等語，尚非
    可採。另原告、被告丁○○採原告之分割方案（附圖方案一
    ）雖均須搬離部分地上鐵絲棚架、果樹，惟此為顧及共有人
    分得土地之利用及公平所不得不然。再者，如採原告之分割
    方案（附圖方案一），被告丁○○所分得土地之面積（1985
    .52 平方公尺）將較其主張之分割方案（附圖方案二）所分
    得者（1681.83 平方公尺）大幅增加，從此觀之，採原告之
    分割方案（附圖方案一）對被告丁○○所造成之不便應可認
    已有所彌補。
  (四)從而，被告丁○○之分割方案（附圖方案二）雖與系爭土地
    之分管現況相符，然本院綜核上開各節，認原告之分割方案
    （附圖方案一），較兼顧全體共有人之利益並符合公平原則
    ，應屬妥適可採，另參酌被告乙○○、丙○○均表示不論採
    何者之分割方案其等均無意見等語，爰判決如主文第1 項所
    示。
六、本件事證已臻明確，兩造其餘攻防方法及所提證據，業經審
    酌，核與本件判決結果無影響，爰不逐一論述，併此敘明。
七、又分割共有物之訴，核其性質，兩造本可互換地位，本件原
    告起訴雖於法有據，然被告之應訴乃法律規定所不得不然，
    且本件分割結果，共有人均蒙其利，訴訟費用之負擔自以參
    酌兩造就系爭土地應有部分之比例分擔較為公允，爰依職權
    酌定如主文第2 項所示。
八、據上論結，本件原告之訴為有理由，依民事訴訟法第385 條
    第1 項前段、第80條之1 ，判決如主文。
中    華    民    國    95    年    10    月    27    日
                  民事庭法  官  張 文 毓
以上正本係照原本作成。
如不服本判決，應於送達後20日內向本院提出上訴狀（須附繕本
）。
                        書記官  黎 東 成
中    華    民    國    95    年    10    月    27    日


司法院資訊處製作；財團法人民間司法改革基金會備份。
